臺灣屏東地方法院民事判決　　　　　　　99年度重訴字第20號
原　　　告　曾廷芸
訴訟代理人　孔福平律師
複 代 理人　吳澄潔律師
被　　　告　屏東縣內埔地區農會
法定代理人　潘德義
訴訟代理人　李福奎
　　　　　　黃正男律師
　　　　　　陳純青律師
上列當事人間分配表異議之訴事件，本院於民國100 年6 月29日
言詞辯論終結，判決如下：
    主      文
原告之訴駁回。
訴訟費用由原告負擔。
    事實及理由
一、原告主張：伊於民國81年6 月22日以坐落屏東縣內埔鄉○○
    段2754、2755、2756、2757地號土地，為被告設定新台幣（
    下同）1,200 萬元之普通抵押權，以為訴外人吳仁隆向被告
    借款之擔保，嗣後該抵押權於82年4 月13日變更其擔保之債
    務人為訴外人楊國隆，又於82年12月9 日將擔保之債務人變
    更為伊，並將擔保之債權額變更為1,740 萬元，以為伊向被
    告借款之擔保，被告乃於82年12月9 日貸與伊1,450 萬元，
    約定借款期限自82年12月9 日起至83年12月9 日止，該筆借
    款伊於84年9 月27日清償50萬元，又於84年10月6 日清償1,
    400 萬元，已全部清償完畢，上開抵押權依法應歸於消滅，
    被告亦於當時出具債務清償證明書，以供伊塗銷抵押權登記
    。惟被告嗣後竟主張伊係以借新還舊之方式，於85年12月11
    日向其借款1,400 萬元，以清償上開1,450 萬元之借款，而
    訴請本院以88年度重訴字第142 號判決伊應給付其1,400 萬
    元借款之本息及違約金確定，並進而聲請本院以96年度執字
    第27066 號查封、拍賣上開2754、2755、2756、2757地號土
    地。其次，上開1,740 萬元之普通抵押權於83年10月28日變
    更登記為1,740 萬元之最高限額抵押權，並未經伊同意，且
    他項權利變更契約書亦未經伊簽名蓋章，而係蓋用伊妹曾廷
    蓉之印章，其變更抵押權之書面未合法成立，自不能發生變
    更之效力，則縱使伊確於85年12月11日向被告借款1,400 萬
    元，積欠其本息及違約金未還，該債權亦非有抵押權擔保之
    債權，上開2754、2755、2756、2757地號土地拍賣所得之價
    金，自應由登記第二順位之抵押權人邱財祥優先受償，而不
    得分配於被告。詎本院96年度執字第27066 號民事執行事件
    於99年1 月23日製作之分配表，竟以被告對伊有1,400 萬元
    本息及違約金債權，並將被告列為第一順位抵押權人，於其
    中表1 次序5 部分分配6,216,601 元於被告，且經伊聲明異
    議仍不為更正，則伊自得對被告提起本件分配表異議之訴，
    請求將上開被告受分配之金額全部予以剔除，改由邱財祥受
    分配等情，並聲明：(一)本院96年度執字第27066 號民事執行
    事件於99年1 月23日製作之分配表，其中表1 次序5 部分被
    告受分配之金額6,216,601 元應予剔除，改由邱財祥受分配
    。(二)訴訟費用由被告負擔（關於邱財祥起訴部分，因不合法
    ，另以裁定駁回之）。
二、被告則以：原告於82年12月9 日辦畢上開2754、2755、2756
    、2757地號土地之抵押權變更登記後，向伊借款1,450 萬元
    ，約定於83年12月9 日清償，惟為展期1 年，兩造復於83年
    10月26日約定將原普通抵押權變更為最高限額抵押權，於同
    年月28日辦畢登記，嗣後被告於84年9 月27日清償50萬元，
    另1,400 萬元則以借新還舊之方式，於84年10月6 日向伊借
    款1,400 萬元以為清償，迨85年12月11日，原告又以借新還
    舊之方式，向伊借款1,400 萬元以清償原欠1,400 萬元債務
    ，約定借款期限自85年12月11日起至87年12月11日止，惟原
    告自87年7 月起即未依約繳息，亦未清償任何本金，伊聲請
    本院依督促程序對原告及連帶保證人李昭榮、曾廷蓉發支付
    命令（88年度促字第4817號），經渠等提出異議，伊乃另訴
    請本院以88年度重訴字第142 號判決渠等應連帶給付伊1,40
    0 萬元本息及違約金確定。原告否認其有於85年12月11日向
    伊借款1,400 萬元之事實，並無可採，其以此為由，對伊提
    起分配表異議之訴，依強制執行法第14條及第41條第2 項之
    規定，於法尤有未合。又兩造於83年10月26日將上開普通抵
    押權變更為最高限額抵押權，確經原告同意，觀之原告於本
    院93年度訴字第323 號訴訟中對此表示不爭執，顯無可疑。
    至於他項權利變更契約書上雖係蓋用曾廷蓉之印章，而非原
    告之印章，惟該印章為原告所提供，並係以篆體雕刻，難以
    肉眼辨識其間「蓉」與「芸」之差異，即地政機關之承辦人
    員亦未察覺而准予登記，自應認於物權之要式性無所欠缺，
    而不影響上開抵押權變更之效力。且原告提供錯誤之印章以
    供蓋用於他項權利變更契約書上，嗣後倘得反以所蓋印章錯
    誤為由，主張抵押權變更不生效力，亦與誠信原則有違，應
    為法所不許。其次，原告雖主張邱財祥對其有600 萬元之抵
    押債權，惟其所述交付借款之過程前後不一，又與其所提借
    據記載之內容不符，顯難信為實在。事實上，邱財祥向高雄
    區中小企業銀行辦理抵押貸款之不動產，即坐落屏東縣內埔
    鄉○○段426 地號土地，原為原告所有，嗣後始輾轉移轉登
    記於楊竟成（原告之夫李昭榮之姐夫）、張文彬（原告之妹
    曾廷蓉之夫）及邱財祥名下，且邱財祥貸款之利息均係由原
    告繳納，其於93年4 月27日清償抵押債務後，又迄未向原告
    求償，可見該426 地號土地僅係借名登記於邱財祥名下，實
    際上原告並未向邱財祥借款，邱財祥對於原告亦無任何抵押
    債權存在等語，資為抗辯，並聲明：(一)原告之訴駁回。(二)訴
    訟費用由原告負擔。
三、經查：被告以本院88年度執字第8008號債權憑證為執行名義
    （原執行名義為本院88年度重訴字第142 號民事確定判決）
    ，聲請本院以96年度執字第27066 號，對原告所有坐落屏東
    縣內埔鄉○○段2754、2755、2756、2757地號土地等不動產
    為強制執行，於98年11月19日拍定，並於99年1 月23日製作
    之分配表表1 次序5 ，將被告列為第一順位抵押權人，受分
    配6,216,601 元，次序7 列為第二順位之抵押權人邱財祥則
    完全未受分配，原告於分配期日99年2 月12日前之99年2 月
    2 日，以分配表關於利息及違約金之計算有誤為由，提出書
    狀聲明異議，又於分配期日前一日即99年2 月11日，以表1
    次序5 所列原告之債權早已清償完畢，應予剔除，不得列入
    分配為由，提出書狀聲明異議。分配期日無債權人或債務人
    到場，執行法院亦未依聲明異議更正分配表，僅將聲明異議
    狀對債權人為送達，其中債權人即被告於99年2 月11日及99
    年3 月8 日分別具狀為反對之陳述，原告則於99年3 月3 日
    及99年3 月17日分別受執行法院通知有反對陳述之事實，為
    兩造所不爭執，並經調閱本院96年度執字第27066 號民事執
    行事件卷宗查明屬實。按強制執行程序中，債權人或債務人
    對於分配表聲明異議，其他債權人或債務人於分配期日未到
    場，執行法院未依聲明異議更正分配表，而將聲明異議狀對
    之為送達，其他債權人或債務人就聲明異議為反對陳述者，
    聲明異議人對反對陳述之其他債權人或債務人提起分配表異
    議之訴，應類推適用強制執行法第41條第4 項規定，亦即聲
    明異議人對其他債權人或債務人提起異議之訴之10日期間，
    應自受執行法院通知有反對陳述之日起算，而非自分配期日
    起算（最高法院87年度台上字第2819號判決參照）。依此，
    原告於99年3 月2 日提起本件分配表異議之訴，雖已逾分配
    期日後之10日期間，仍非不合法，合先敘明。
四、本件之爭點為：(一)被告對於原告是否有系爭1,400 萬元之借
    款債權存在？(二)系爭1,400 萬元借款債權是否為有抵押權擔
    保之債權？(三)邱財祥對於原告是否有600 萬元之抵押債權存
    在？茲分別論述如下：
(一)、按執行名義成立後，如有消滅或妨礙債權人請求之事由發生
    ，債務人得於強制執行程序終結前，向執行法院對債權人提
    起異議之訴，如以裁判為執行名義時，其為異議原因之事實
    發生在前訴訟言詞辯論終結後者，亦得主張之；債務人對於
    有執行名義而參與分配之債權人為異議者，僅得以第14條規
    定之事由，提起分配表異議之訴，強制執行法第14條第1 項
    及第41條第2 項定有明文。查本院96年度執字第27066 號民
    事執行事件，被告係以本院88年度重訴字第142 號民事確定
    判決為執行名義聲請強制執行，其分配表表1 次序5 所列之
    債權，亦係該業經判決確定之債權，該民事事件則係於88年
    10月5 日言詞辯論終結之事實，有本院88年度重訴字第142
    號民事判決及判決確定證明書附卷可稽（見本院卷(一)第114
    、115 頁），並經本院調卷查明無誤。本件原告主張在該執
    行名義成立或言辯論終結前，有消滅或妨礙被告請求之事由
    存在，應視其是否有再審事由而提起再審之訴以為救濟，被
    告提起分配表異議之訴加以爭執，於法不合，仍應依上開確
    定判決，認為被告對於原告有系爭1,400 萬元之借款債權存
    在。
(二)、按修正前民法第760 條規定：「不動產物權之移轉或設定，
    應以書面為之。」雖僅及於不動產物權之移轉或設定，而不
    及於其他依法律行為而生變動之情形，惟對照修正前民法第
    758 條規定：「不動產物權，依法律行為而取得、設定、喪
    失及變更者，非經登記，不生效力。」其他依法律行為而生
    變動之情形，亦應解為應以書面為之。又不動產物權之移轉
    或設定，應以書面為之，此項書面得不由本人自寫，但必須
    親自簽名或蓋章，其以指印或其他符號代簽名者，應經二人
    簽名證明，否則法定方式有欠缺，依法不生效力，最高法院
    31年上字第3256號著有判例可資參照。查原告以上開2754、
    2755、2756、2757地號土地為被告設定之普通抵押權，於83
    年10月26日變更為1,740 萬元之最高限額抵押權，並於83年
    10月28日辦畢登記，惟其土地登記申請書及他項權利變更契
    約書上，係蓋用原告之妹曾廷蓉之印章，而非原告之印章之
    事實，固有土地登記申請書、他項權利變更契約書及土地登
    記謄本在卷可稽（見本院卷(一)第12至39頁、第46至59頁及第
    189 至192 頁），惟證人劉宏榮於本院證稱：「（此份抵押
    權變更登記是否你處理？）是的。（你會處理該件是因為你
    是被告農會的公辦代理人？）是的，我當時任職被告農會，
    擔任被告農會的公設代書一職，．．．（本件義務人即債務
    人曾廷芸有無親自到場辦理？）有。（曾廷芸親自到場辦理
    提供何資料？）她有提供身分證供我影印，她在旁邊寫切結
    ，另外還有提供印章供我們蓋用。（抵押權變更契約書及申
    請書上所蓋曾廷芸印章是否曾廷芸本人提供你蓋用？）是的
    。（曾廷芸提供印章的時候是對你表示那是她的印章？）是
    的，在蓋用當時我還有詢問她是否是她的印章。（曾廷芸瞭
    解她來辦理抵押權內容變更契約及登記的意義？）她知道，
    她也有在從事代書工作。（在身分證影本下方所蓋曾廷芸之
    印章是你蓋的還是曾廷芸蓋的？）應該是我向她拿印章來蓋
    的。．．．（你確定曾廷芸這個印章是她拿印章給你，你親
    自用印泥所蓋印的嗎？）我確定那個章是用印泥蓋的章，不
    是影印的，是否我或是曾廷芸本人或是現場的人所蓋用的，
    我現在不能確定。．．．（你確定曾廷芸本人確實有到場？
    ）確定。（契約書上的文字都是由你代為填載？）是的。（
    除了身分證影本所蓋印章外，契約書及登記申請書上曾廷芸
    的印章都是由你親自蓋用？）是的。（當時你並未發現實際
    上蓋的是曾廷蓉的印章？）是的。（你能否確定你所蓋曾廷
    蓉印章不是被告農會的人交給你的？）不是，印章都是客戶
    交付。（你是否知道為何要辦理本件抵押權變更登記？）因
    為曾廷芸所欠的債務已經轉為催收款，要換單借新還舊，必
    須要先辦理改為最高限額抵押權。」（見本院卷(二)第2 至4
    頁）且本院93年度訴字第323 號兩造間請求確認租賃關係不
    存在等事件，原告之訴訟代理人對於法官整理之不爭執事項
    即上開2754、2755、2756、2757地號土地，係為被告設定1,
    740 萬元之最高限額抵押權，亦表示無意見，有言詞辯論筆
    錄在卷可憑（見本院卷(二)第180 、181 頁），並經本院調閱
    原卷查明無訛。可見，上開2754、2755、2756、2757地號土
    地由原設定之普通抵押權變更為最高限額抵押權，確經原告
    同意，原告主張該變更未經其同意云云，不足採信。又上開
    他項權利變更契約書既係由原告提供印章所蓋用，雖其中「
    蓉」與「芸」字稍有不同，惟係篆體難以辨識，地政機關復
    已准以辦理變更登記，自應認其法定方式並無欠缺，而無不
    生變更效力可言。否則，豈非原告得透過自己不忠實之行為
    以取得權利，而與誠信原則相違？原告主張上開抵押權變更
    因欠缺書面而不生效力云云，亦無可採。從而，系爭1,400
    萬元借款債權即為有抵押權擔保之債權，而可優先受償。
五、綜上所述，原告提起本件分配表異議之訴，為無理由，應予
    駁回。又本件事證已甚明確，兩造其餘攻擊防禦方法，於判
    決結果不生影響，爰不一一論述，併此敘明。
六、據上論結，本件原告之訴為無理由，依民事訴訟法第78條，
    ，判決如主文。
中    華    民    國   100    年    7     月    13    日
                  民事第二庭    法  官  春生
正本係照原本作成。
如不服本判決，應於收受送達後20日內向本院提出上訴書狀，其
未表明上訴理由者，應於提出上訴後20日內向本院補提理由書狀
（均須按他造當事人之人數附繕本）。
中    華    民    國   100    年    7     月    18    日
                                    書記官  魏慧夷